最高法院民事判決　　　　　　　　　　　　　　　八十六年度台上字第三二九○號
　　上 訴 人　乙○○
　　被上訴人　甲○○
右當事人間請求確認抵押權不存在等事件，上訴人對於中華民國八十六年一月二十七
日台灣高等法院高雄分院第二審判決（八十五年重上更(一)字第二九號），提起上訴，
本院判決如左：
    主  文
上訴駁回。
第三審訴訟費用由上訴人負擔。
    理  由
本件上訴人主張：伊原擬於民國七十九年四月底向被上訴人借款新台幣（下同）五百
五十萬元，乃與之約定由伊先提供所有坐落高雄市○○區○○段五四七號土地及其上
建物門牌高雄市三民區○○○路五三六號本國式鋼筋混凝土造五層樓房一棟（下稱系
爭房地）設定同額抵押權為擔保，被上訴人再交付借款，詎伊依約於同年月三十日（
原判決誤載為四月二十七日）設定扺押權（三專字第八六三三號）後，被上訴人遲未
付款，雙方消費借貸契約尚未生效，爰以起訴狀繕本之送達為解除消費借貸契約之意
思表示等情，求為確認系爭抵押債權不存在及將抵押權登記予以塗銷之判決（原審就
原判決附表編號２面額一百萬元之支票及現金五十萬元部分，廢棄第一審所為不利於
上訴人之判決，改判確認被上訴人該部分之抵押債權不存在，抵押權登記應予塗銷，
被上訴人就其敗訴部分，未據聲明不服，已告確定）。
被上訴人則以：伊已依約交付借款，上訴人始立具切結書及簽付本票為收款憑據等語
，資為抗辯。
原審斟酌全辯論意旨及調查證據之結果，以：上訴人以系爭房地為被上訴人設定五百
五十萬元抵押權之事實，為兩造所不爭執，且有土地及建物登記簿謄本可稽，自可信
為實在。按消費借貸為要物契約，因金錢或其他代替物之交付而生效力，民法第四百
七十五條定有明文；又當事人主張有利於己之事實者，就其事實有舉證之責任，而確
認法律關係不存在之訴，應由主張其法律關係存在之人負舉證責任，故消費借貸之貸
與人主張借用物已交付借用人，經借用人爭執者，應由貸與人就有利於己之借用物交
付事實，負舉證責任。經查：(一)被上訴人主張伊交付上訴人之如原判決附表編號１面
額二百萬元之支票一紙，已由上訴人於七十九年四月三十日，向高雄區中小企業銀行
九如分行提出交換兌領，該兌領人乙○○之出生年月日、住址、身分證號碼，與上訴
人乙○○之出生年月日、住址及身分證號碼均相符合，有該分行八十五年十一月六日
高九分銀總一九九號函附卷可稽，上訴人亦不否認該兌領之帳戶為其使用之帳戶，雖
否認支票為其背書及有兌領之事實，惟查帳戶既為其使用，兌領人又係其本人，該二
百萬元借款，上訴人應已收到，足堪認定。(二)被上訴人主張另二百萬元係以上訴人前
向被上訴人之弟（原判決誤載為兄，詳一審卷第六八、七三頁戶口名簿影本）即第一
審共同被告吳仲文借款二百萬元，就系爭房地所設定之同額抵押權登記，予以塗銷，
作為被上訴人已交付上訴人二百萬元等情，業據其提出系爭房地之登記簿謄本為證。
依該謄本記載，七十九年四月三十日上訴人設定系爭抵押權登記與被上訴人之前，上
訴人確有設定二百萬元之抵押權與第一審共同被告吳仲文，而吳仲文之該抵押權，於
被上訴人設定系爭抵押權登記之同一日申請塗銷，並於翌日為塗銷登記，核與被上訴
人所述相符，而上訴人亦承認前欠吳仲文二百萬元，雖辯稱以現金交代書張進福轉交
吳仲文清償，惟嗣後又改稱係以現金向吳仲文清償云云。前後所辯不符，已難採信，
且吳仲文否認上訴人曾以現金清償後，上訴人又未能舉證證明有清償之事實，所辯自
不足採，被上訴人此部分之主張，應堪採信。因而維持第一審關於上開四百萬元部分
所為上訴人敗訴之判決，經核於法並無違誤。上訴論旨，係就原審取捨證據、認定事
實之職權行使，指摘原判決不當，求予廢棄，非有理由。
據上論結，本件上訴為無理由，依民事訴訟法第四百八十一條、第四百四十九條第一
項、第七十八條，判決如主文。
中      華      民      國    八十六    年      十      月     三十     日
                              最高法院民事第一庭
                                  審判長法官  李  錦  豐
                                        法官  楊  鼎  章
                                        法官  李  慧  兒
                                        法官  許  朝  雄
                                        法官  葉  賽  鶯
　　　右正本證明與原本無異
 　　　　　                              　　 書  記  官
中      華      民      國    八十六    年     十一     月      十      日
